ACORDAO-COMPLETO-2476074

ACÓRDÃO 7570/2021 ATA 14/2021 - PRIMEIRA CÂMARA

VISTOS, relatados e discutidos estes autos que tratam de pedido de reexame interposto pela Sra. Maria Carmélia de Oliveira em face do Acórdão 12477/2020-TCU-Primeira Câmara, por meio do qual esta Corte de Contas considerou ilegal o ato de concessão de pensão militar emitido em favor da recorrente;
ACORDAM os ministros do Tribunal de Contas da União, reunidos em Sessão da 1ª Câmara, ante as razões expostas pelo relator e com fundamento nos arts. 33 e 48 da Lei 8.443/1992, em:
9.1. conhecer do presente pedido de reexame para, no mérito, negar-lhe provimento;
9.2. encaminhar cópia desta deliberação à recorrente e à Subdiretoria de Inativos e Pensionistas da Aeronáutica.

Pedido de reexame interposto em face de decisão que considerou ilegal o ato de pensão militar emitido em favor da recorrente.

Primeira Câmara

3. Recorrente: Maria Carmélia de Oliveira (XXX.231.561-XX).

13.1. Ministros presentes: Walton Alencar Rodrigues (Presidente), Benjamin Zymler, Vital do Rêgo (Relator) e Jorge Oliveira.
13.2. Ministros-Substitutos presentes: Augusto Sherman Cavalcanti e Weder de Oliveira.

TRF-1

MARIA CARMELIA DE OLIVEIRA

VITAL DO RÊGO

Ministro Benjamin Zymler.

Adoto como Relatório, com os devidos ajustes de forma, a instrução elaborada no âmbito da Secretaria de Recursos (peça 72) , com a qual se manifestou de acordo o corpo gerencial daquela unidade técnica especializada (peça 73) , a seguir transcrita:
INTRODUÇÃO
1.	Trata-se de pedido de reexame (peça 50) interposto pela Sra. Maria Carmélia de Oliveira Pereira, beneficiária da pensão militar instituída pelo Sr. Francisco Pereira Neto, ex-cabo engajado da Aeronáutica, contra o Acórdão 12477/2020-TCU-Primeira Câmara (peça 40) .
1.1.	A deliberação recorrida apresenta o seguinte teor:
VISTOS, relatados e discutidos estes autos de pensões militares deferidas pelo Comando da Aeronáutica,
ACORDAM os Ministros do Tribunal de Contas da União, reunidos em sessão da Primeira Câmara, diante das razões expostas pelo Relator, com fundamento no art. 71, inciso III, da Constituição Federal e nos arts. 1º, inciso V, 39, inciso II, e 45 da Lei 8.443/1992, em:
9.1. considerar legais os atos de pensão militar de interesse das sras. Carminha de Paula Barros Reis, Cinthia Cristina A. de Paula, Eginara de Paula Barros Souza e Lourdes A. Vilela V. de Paula, ordenando seu registro;
9.2. considerar ilegal o ato de pensão militar de interesse da sra. Maria Carmélia de Oliveira, recusando seu registro;
9.3. dispensar o ressarcimento das quantias indevidamente recebidas, em boa-fé, pela interessada, consoante o Enunciado 106 da Súmula de Jurisprudência deste Tribunal;
9.4. determinar ao Comando da Aeronáutica que:
9.4.1. faça cessar, no prazo de 15 (quinze) dias, contado a partir da ciência desta deliberação, os pagamentos decorrentes do ato impugnado, sob pena de responsabilidade solidária da autoridade administrativa omissa, consoante disposto nos arts. 71, inciso IX, da Constituição Federal e 262 do Regimento Interno desta Corte;
9.4.2. dê ciência do inteiro teor desta deliberação à sra. Maria Carmélia de Oliveira, alertando-a de que o efeito suspensivo proveniente da interposição de eventuais recursos, caso não providos, não a exime da devolução dos valores indevidamente percebidos após a notificação;
9.4.3. envie a esta Corte de Contas, no prazo de 30 (trinta) dias, por cópia, comprovante de que a interessada teve ciência desta deliberação;
9.5. encaminhar cópia desta deliberação, acompanhada do relatório e do voto que a fundamentam, ao Superior Tribunal Militar, para conhecimento (grifos acrescidos) .
HISTÓRICO
2.	O julgamento pela ilegalidade do ato instituído pelo Sr. Francisco Pereira Neto, tendo como beneficiária a recorrente, na condição de viúva, foi julgado ilegal, em virtude de ofender os princípios da moralidade e da razoabilidade, tendo em vista que um mesmo tempo de serviço, decorrente de um único vínculo laboral e objeto de contribuição pecuniária exclusiva, ou seja, o período de serviço prestado à aeronáutica, seja aproveitado para a concessão de dois benefícios previdenciários diferentes em regimes distintos (uma pensão militar e uma pensão civil, esta última tendo como órgão de origem o Superior Tribunal Militar - STM) , ambos custeados pelo erário, ou seja, pelo conjunto da sociedade.
2.1. Ou seja, não é possível que o mesmo tempo de serviço que permitiu ao sr. Francisco Pereira Neto tornar-se, primeiro, contribuinte e, depois, instituidor de pensão militar, ser utilizado concomitantemente para todos os efeitos - inclusive previdenciários - em seu novo vínculo estatutário civil estabelecido com a administração pública, no STM.
ADMISSIBILIDADE
3.	Reitera-se o exame de admissibilidade contido na peça 51 do SAR/Serur, em que se propôs o conhecimento do recurso interposto, nos termos do artigo 48 da Lei 8.443/1992, c/c os artigos 285 e 286, parágrafo único, do RI/TCU, suspendendo-se os efeitos dos subitens 9.2, 9.4 e 9.4.1 do Acórdão 12477/2020-TCU-Primeira Câmara. Observa-se que o Excelentíssimo Senhor Ministro Vital do Rêgo, mediante despacho de peça 60, concordou com a análise desta unidade técnica.
MÉRITO
4. Delimitação
4.1. Constitui objeto do presente recurso definir se:
	a) houve violação ao princípio do contraditório;
	b) houve violação ao princípio da segurança jurídica;
	c) o fato de o instituidor ter se aposentado por invalidez no STM é fato relevante;
	d) é relevante o fato de não ter havido um encontro de contas entre o quantum contribuído para a pensão militar e o valor total recebido pela recorrente a título de pensão militar;
	e) é relevante o fato alegado de que o recorrente ingressou no STM por meio de concurso público;
	f) há coisa julgada que infirma o juízo de mérito do acórdão recorrido.
5. Da violação ao princípio do contraditório
5.1. A recorrente aduz que teria havido violação ao princípio do contraditório, com base nos seguintes argumentos:
5.2. Todo o processo, cujo objeto é de cunho patrimonial e que culminou com a supressão de direito básico e essencial, de caráter alimentar, desenvolveu-se perante esta Egrégia Corte de Contas sem a participação ativa da interessada. Apesar de decisão tão drástica, em nenhum momento, foi ouvida a interessada, antes da denegação de registro.
Análise:
5.3. Rejeita-se, desde já, o argumento de ter havido violação aos princípios do contraditório e da ampla defesa, em virtude de não ter sido oportunizado à ora recorrente o direito de se manifestar nos autos antes da prolação do acórdão recorrido, porquanto o entendimento consubstanciado na Súmula Vinculante 3 do STF expressamente excepciona a observância do contraditório e da ampla defesa, previamente ao julgamento do Tribunal, nesses termos:
Nos processos perante o Tribunal de Contas da União asseguram-se o contraditório e a ampla defesa quando da decisão puder resultar anulação ou revogação de ato administrativo que beneficie o interessado, excetuada a apreciação da legalidade do ato de concessão inicial de aposentadoria, reforma e pensão (grifos acrescidos) . 
5.4. Quanto à decadência administrativa, essa só é configurada quando o processo não é julgado após 5 anos contados de sua chegada ao TCU. 
5.5. Pacificando de vez o tema, o STF fixou a seguinte tese de repercussão geral (tema 445) , no bojo no RE 636.553, de relatoria do Min. Gilmar Mendes:
Em atenção aos princípios da segurança jurídica e da confiança legítima, os Tribunais de Contas estão sujeitos ao prazo de 5 anos para o julgamento da legalidade do ato de concessão inicial de aposentadoria, reforma ou pensão, a contar da chegada do processo à respectiva Corte de Contas. (destacou-se) 
5.6. Assim, como o ato em reexame foi enviado ao TCU apenas em 25/11/2015 (peça 3) e julgado ilegal em 17/11/2020 (peça 40) , não há que se falar em decadência administrativa nem em prescrição quinquenal, nem em obrigatoriedade de oitiva prévia da interessada.
5.7. Assim, propõe-se a rejeição dos argumentos apresentados pela recorrente.
6. Do princípio da segurança jurídica
6.1. Aduz-se que teria havido violação ao princípio da segurança jurídica, com base nos seguintes argumentos:
6.2. A Corte julgou a pensão açodadamente a fim de apenas evitar o prazo em referência, mas, quando assim o fez, já havia transcorrido mais de década do recebimento do benefício pela viúva, ou, ao menos, há 14 anos do óbito do instituidor da pensão.
6.3. Com a devida vênia, a busca da segurança jurídica não poderia admitir a súbita mudança da situação jurídica no presente caso.
Análise:
6.4. Sobre o princípio da segurança jurídica, cabe lembrar que a sedimentada jurisprudência da Suprema Corte é no sentido de classificar como ato complexo a concessão de aposentadoria, reforma ou pensão, consoante os seguintes julgados (RMS 3881/SP, MS 19875/DF, RE 195861/ES e MS 23665/DF) .
6.5. Assim, sendo o ato de pensão militar complexo, este somente passa a estar plenamente formado (perfeito) , válido (aferição da legalidade com reflexo de definitividade perante a Administração) e eficaz (plenamente oponível a terceiros, deixando de apresentar executoriedade provisória) quando recebe o registro pela Corte de Contas. Tal entendimento decorre do disposto no inciso III do art. 71 da Constituição Federal, que estabelece que compete ao Tribunal de Contas da União apreciar, para fins de registro, a legalidade dos atos de admissão, assim como a concessão de aposentadoria, reforma ou pensão.
6.6. Nessa perspectiva, impõe-se reconhecer que referido ato possui natureza precária (cf., e.g., Acórdão 2482/2007-TCU-Primeira Câmara, Relator Augusto Nardes) , razão pela qual, até que haja o efetivo julgamento e o consequente registro pela Corte de Contas, não há que se falar em  ato jurídico perfeito, tampouco em direito adquirido, tendo em vista a ausência de aperfeiçoamento e definitividade do ato.
6.7. A propósito do tema, colaciona-se entendimento esposado pela Corte Constitucional ao decidir no âmbito do RE-195.861/ES:
APOSENTADORIA - ATO ADMINISTRATIVO DO CONSELHO DA MAGISTRATURA - NATUREZA - COISA JULGADA ADMINISTRATIVA - INEXISTÊNCIA. O ato de aposentadoria exsurge complexo, somente se aperfeiçoando com o registro perante a Corte de Contas. Insubsistência da decisão judicial na qual assentada, como óbice ao exame da legalidade, a coisa julgada administrativa. (grifos acrescidos) 
6.8. No caso em apreço, não houve o respectivo registro em razão da constatação de ilegalidade no ato, o que afasta, por si só, a presunção de legitimidade do ato administrativo que concedeu o benefício à recorrente, não havendo, assim, que se falar em violação da segurança jurídica ou de proteção da confiança. 
6.9. Quanto à boa-fé da recorrente, tenha-se presente que foi considerada ao se dispensar a devolução dos valores indevidamente recebidos, nos termos do acórdão recorrido.
6.10. É sobremodo importante ressaltar que este Tribunal tem o poder/dever de apreciar, para fins de registro, os atos de pensão militar na esfera federal, nos termos do art. 71 da Lei Maior. Esta prerrogativa não pode ser infirmada pela sobreposição dos princípios da razoável duração do processo e da eficiência na Administração Pública.
6.11. Nesse sentir, é de se opinar pela rejeição dos argumentos apresentados pela recorrente. 
7. Da aposentadoria por invalidez no STM 
7.1. A recorrente aduz que o fato de o instituidor ter se aposentado por invalidez no STM é fato relevante, que não foi considerado no acórdão ora recorrido, com base nos seguintes argumentos:
7.2. É digno de nota que a aposentadoria civil do instituidor da pensão ocorreu por moléstia qualificada em lei: cardiopatia grave, que, como se sabe, enseja o direito à aposentadoria integral e independe do tempo de serviço público prestado. Em outras palavras, isso quer dizer que o tempo de serviço militar, na hipótese em análise, não se mostrou relevante para a concessão da aposentadoria civil e, consequentemente, para a pensão dela decorrente.
Análise:
7.3. Observa-se que, na pensão civil pelo STM, foram computados anuênios referentes ao tempo de serviço prestado pelo instituidor na condição de militar, o que configura um bis in idem, eis que o mesmo tempo de serviço militar também foi utilizado como adicional por tempo de serviço na pensão militar.
7.4. Assim, é irrelevante o fato de que o tempo de serviço do instituidor no STM não teria sido decisivo para a sua aposentadoria civil, eis que deferida por invalidez.
8. Do encontro de contas
8.	A recorrente aduz que não houve um encontro de contas entre o que o instituidor contribuiu e o que a recorrente percebeu a título de pensão militar, com base nos seguintes argumentos:
8.1. Com a mais absoluta vênia, não é possível concordar que o desfazimento do ato jurídico seja levado às raias do mero encontro de contas, desacompanhado de perícia contábil, diga-se de passagem, indagando-se quanto pagou o interessado pela pensão em seu contracheque e quanto recebeu a viúva pelo benefício que, agora, após 46 anos de contribuição, julga-se indevido.
Análise:
8.2. Essa questão já restou devidamente analisada pelo relator a quo, nos seguintes termos:
21. Sem embargo, objetivamente, a espécie dos autos não comporta nenhuma restituição, haja vista que, como contrapartida das contribuições recebidas indevidamente por 46 anos, a União pagou, também indevidamente, 14 anos de pensão militar à viúva. Uma vez que a contribuição do instituidor se situava em torno de 3% de seus rendimentos como militar (cf. peça 26, p. 11) , e os proventos foram pagos pela integralidade desses mesmos rendimentos, eventual encontro de contas se apresentaria amplamente favorável ao erário.
8.3. Nesse sentir, opina-se pela rejeição dos argumentos apresentados pela recorrente.
9. Do concurso público para o ingresso no STM
9.1. A recorrente aduz que o instituidor ingressou no STM por meio de concurso público, com base nos seguintes argumentos:
9.2. É preciso, ainda, corrigir uma informação nos autos em respeito à memória do instituidor da pensão, pois a sua admissão não ocorreu sem concurso público.
Análise:
9.3. É sobremodo importante ressaltar que o fato de o recorrente ter ingressado no STM, em 1962, com concurso ou sem concurso, é irrelevante para o julgamento deste processo.
10. Da coisa julgada
10.1. A recorrente aduz que há coisa julgada favorável a seu pleito, com base nos seguintes argumentos:
10.2. Tivesse sido dada a chance à pensionista de integrar o processo, antes da decisão denegatória de que se recorre, teria informado a esse Eg. TCU que a matéria sub judice nesta Corte de Contas está sendo analisada pelo Poder Judiciário em Mandado de Segurança impetrado em 2009 perante a Justiça Federal de Brasília. O feito judicial inclusive já teve o mérito analisado, obtendo a Peticionante provimento favorável no Mandado de Segurança por ela interposto. 
10.3. Trata-se do MS 2009.34.00.033441-2 (PJE 0032844- 08.2009.4.01.3400) , cuja sentença foi assim exarada em 09/03/20: 
Pelo exposto, CONCEDO, EM PARTE, A SEGURANÇA para reconhecer o direito da impetrante à pensão militar decorrente do falecimento de seu ex-marido, bem como para determinar ao impetrado que proceda ao pagamento das parcelas atrasadas correspondentes à referida pensão, desde a impetração do presente writ, abatidos os valores já pagos administrativamente, devendo o montante devido ser corrigido monetariamente, desde a data em que cada pagamento deveria ter sido efetuado, nos termos do Manual de Cálculos da Justiça Federal, e sofrer incidência de juros moratórios à razão de 0,5 % ao mês (art. 1-F da Lei 9.494/97) , a contar da notificação. Por conseguinte, extingo o processo, com resolução de mérito, nos termos do art. 269, I, do CPC. 
10.4. A questão foi até submetida ao segundo grau de jurisdição na forma de Reexame Necessário e de Apelação da União, sendo mantida a decisão de primeiro grau no âmbito do MS 2009.34.00.033441-2/DF, em 14/08/2019.
Análise:
10.5. Mediante consulta ao site do TRF-1ª Região, em 19/4/2021, observou-se que o provimento judicial apontado pela recorrente ainda não transitou em julgado. Demais disso, ressalta-se que a questão decidida em primeira e segunda instâncias não abordou a percepção cumulativa dos dois benefícios previdenciários - um civil e outro militar -, com a acumulação de anuênios (benefício concedido pelo STM) com adicional por tempo de serviço (benefício concedido pela aeronáutica) , pelo mesmo tempo prestado na aeronáutica.
10.6. Em virtude dessas considerações, opina-se pela rejeição dos argumentos apresentados pela recorrente.
CONCLUSÃO
11. Diante do exposto, conclui-se que:
a) não houve violação ao princípio do contraditório no acórdão recorrido;
b) não houve violação ao princípio da segurança jurídica no acórdão recorrido;
c) o fato de o instituidor ter se aposentado por invalidez no STM não é fato relevante;
d) é despiciendo o fato de não ter havido um encontro de contas entre o quantum contribuído para a pensão militar e o valor total recebido pela recorrente a título de pensão militar;
e) é irrelevante o fato alegado de que o instituidor ingressou no STM por meio de concurso público;
f) não há coisa julgada que infirme o juízo de mérito adotado no acórdão a quo.
PROPOSTA DE ENCAMINHAMENTO
12.	Diante do exposto, com base no art. 48 da Lei n. 8.443/92, submete-se o presente processo à consideração superior, propondo a adoção das seguintes medidas:
a) conhecer do pedido de reexame e, no mérito, negar-lhe provimento;
b) informar a recorrente e demais interessados do acórdão a ser proferido, destacando que o relatório e o voto que o fundamentam podem ser acessados por meio do endereço eletrônico www.tcu.gov.br/acordaos. 
2.	O Ministério Público junto ao TCU, representado nos autos pelo Procurador Dr. Júlio Marcelo de Oliveira, manifestou-se de acordo com a proposição da unidade técnica (peça 74) .
Eis o Relatório.

Douglas Ivanowski Bertelli Kirchner (OAB 57.332).

Procurador Júlio Marcelo de Oliveira.

PENSÃO MILITAR. UTILIZAÇÃO CONCOMITANTE DO TEMPO DE SERVIÇO PRESTADO PELO MILITAR DO INSTITUIDOR PARA A CONCESSÃO DE BENEFÍCIO PREVIDENCIÁRIO CIVIL E MILITAR. ILEGALIDADE. PEDIDO DE REEXAME. CONHECIMENTO. ARGUMENTOS INSUFICIENTES PARA ALTERAR O ACÓRDÃO RECORRIDO. NEGATIVA DE PROVIMENTO.

PENSÃO MILITAR (PMIL)

Secretaria de Recursos (Serur).

Aprecia-se, nesta oportunidade, pedido de reexame interposto pela Sra. Maria Carmélia de Oliveira em face do Acórdão 12477/2020-TCU-Primeira Câmara, por meio do qual esta Corte de Contas considerou ilegal o ato de concessão de pensão militar emitido em favor da recorrente, tendo em vista que um mesmo tempo de serviço, decorrente de um único vínculo laboral e objeto de contribuição pecuniária exclusiva, ou seja, o período de serviço prestado à aeronáutica, foi aproveitado para a concessão de dois benefícios previdenciários diferentes em regimes distintos (uma pensão militar e uma pensão civil, esta última tendo como órgão de origem o Superior Tribunal Militar - STM) .
No pedido de reexame interposto pela recorrente (peça 50) , alega-se, em síntese, que: (i) houve violação ao princípio do contraditório; (ii) houve violação ao princípio da segurança jurídica; (iii) o instituidor se aposentou por invalidez no STM; (iv) não houve um encontro de contas entre o quantum contribuído para a pensão militar e o valor total recebido pela recorrente a título de pensão militar; (v) o recorrente ingressou no STM por meio de concurso público; (vi) há coisa julgada que infirma o juízo de mérito do acórdão recorrido.
A Secretaria de Recursos deste Tribunal (Serur) , em seu parecer, propõe que o recurso interposto seja conhecido, para, no mérito, negar-se a ele provimento. A unidade instrutiva concluiu, em suma, que: (i) não houve violação ao princípio do contraditório no acórdão recorrido; (ii) não houve violação ao princípio da segurança jurídica no acórdão recorrido; (iii) o fato de o instituidor ter se aposentado por invalidez no STM não é relevante ao caso; (iv) é igualmente irrelevante o fato de não ter havido um encontro de contas entre o quantum contribuído para a pensão militar e o valor total recebido pela recorrente a título de pensão militar; (v) é irrelevante o fato alegado de que o instituidor ingressou no STM por meio de concurso público; (vi) não há coisa julgada que infirme o juízo de mérito adotado no acórdão a quo.
O Ministério Público junto ao TCU, em sua manifestação regimental, acompanhou as conclusões formuladas pela Serur.
II
Quanto à admissibilidade do recurso interposto pela Sra. Maria Carmélia de Oliveira, ratifico o entendimento já externado no despacho de peça 60, no sentido de que o presente apelo seja conhecido, uma vez preenchidos os requisitos que regem a espécie. 
No tocante à análise de mérito, registro minha concordância integral com a proposta formulada pela unidade técnica, aquiescida pela manifestação do MPTCU, razão pela qual acolho os pareceres precedentes por seus próprios fundamentos, valendo-me, para tanto, da técnica da motivação per relationem, nos termos do art. 2º, § 3º, do Decreto 9.830, de 10 de junho de 2019, sem prejuízo de tecer os comentários a seguir.
De início, destaco que o cerne da discussão que se apresenta no recurso em análise diz respeito ao fato de o instituidor da pensão militar, o Sr. Francisco Pereira Neto, por deliberação e iniciativa próprias, ter levado seu tempo de serviço militar para  seu vínculo civil no STM - convertendo-o em tempo civil, aferindo por lá todas as vantagens daí decorrentes, como anuênios, aposentadoria e particularmente a instituição de pensão civil e ainda assim ter instituído pensão militar que contempla, inclusive, anuênios lastreados em período já contado para o pagamento dessa vantagem no cargo civil.
Compulsando os autos, rememoro que o instituidor entrou para as fileiras da Aeronáutica em 12/2/1952; em 26/9/1961, quando ostentava a graduação de cabo engajado, foi transferido, a pedido, para a reserva não remunerada. Do tempo total de 9 anos e 7 meses em que esteve formalmente vinculado à Força Aérea, o ex-militar passou a maior parte à disposição do Superior Tribunal Militar (STM; peça 27, p. 2-3) . Em 27/9/1961, dia seguinte ao seu desligamento da Aeronáutica, o Sr. Francisco foi admitido no quadro de servidores efetivos do STM, no cargo de servente. Menos de um ano depois, em julho de 1962, foi admitido no cargo de auxiliar judiciário do mesmo tribunal. Em 1973, finalmente, foi nomeado, por acesso, ao cargo de técnico de serviços judiciários, posteriormente transposto para técnico judiciário (hoje, denominado analista judiciário) , no qual veio a se aposentar em julho em 1987.
É relevante rememorar que, no caso dos autos, até 2006, o próprio Comando da Aeronáutica desconhecia o fato de que o Sr. Francisco Pereira Neto era contribuinte da pensão militar facultativa. Vale mencionar que a referida força armada nem sequer conseguiu localizar o processo em que teria sido formalizada a opção do interessado nesse sentido (peça 15, p. 20) . Assim, a comprovação das respectivas contribuições se deu mediante certidão emitida pelo STM, na qual se assevera terem sido efetuados os descontos correspondentes, em favor do Tesouro Nacional, diretamente no contracheque do servidor (peça 26, p. 27-32) . Vale dizer que o comprovante de contribuição mais antigo localizado foi de janeiro de 1966, ou seja, mais de quatro anos depois da exclusão do Sr. Francisco da Força Aérea.
Dito isso, observo que não restou comprovado o cumprimento dos requisitos estabelecidos no então vigente art. 2º, § 2º, da Lei 3765/1960, já que não há notícia nos autos (e nem foi trazida pela recorrente) de algum requerimento do instituidor em prazo inferior a um ano de seu licenciamento. Nesse sentido, observo que o dispositivo mencionado assim dispunha:
Art 2º Os oficiais demitidos a pedido e as praças licenciadas ou excluídas poderão continuar como contribuintes da pensão militar, desde que o requeiram e se obriguem ao pagamento da respectiva contribuição, a partir da data em que forem demitidos, licenciados ou excluídos.           
 (...) 
§ 2º A faculdade prevista neste artigo somente pode ser exercida no prazo de 1 (um) ano, contado da data da publicação do ato da demissão, licenciamento ou exclusão. (destaque acrescido) 
Destaco, também, que a data de referência para fazer incidir o prazo de cinco anos para esta Corte analisar a legalidade dos atos de concessão de pensão militar começa a fruir a partir da disponibilização do ato para exame do TCU. A referida compreensão restou consolidada a partir do julgamento do RE 636.553, por meio do qual, na sessão virtual de 27/11/2020 a 4/12/2020:
" (...) o Supremo Tribunal Federal definiu que a fixação do prazo de cinco anos se afigura razoável para que as cortes de contas procedam à análise da legalidade dos atos de concessão inicial de aposentadoria, reforma ou pensão, após o qual estes serão considerados definitivamente registrados.  
Trata-se de prazo ininterrupto, a ser computado a partir da chegada do processo à respectiva corte de contas - ou, como definido pelo Ministro Roberto Barroso durante o julgamento, um verdadeiro período de "cinco anos tout court".  
No caso dos autos, observo que a data de disponibilização do ato ao TCU ocorreu em 25/11/2015, consoante se verifica a seguir, no extrato do formulário Sisac referente à concessão de pensão militar em epígrafe:
Com isso, e tendo em vista que o acórdão recorrido foi apreciado na sessão de 17/11/2020, portanto em prazo inferior aos cinco anos definidos pelo STF, não há que se falar em mácula ao contraditório. Nesse sentido transcrevo o oportuno esclarecimento também constante do RE 636.553: 
Nessa perspectiva, destaco que, como bem lembrado pelo Ministro Edson Fachin em seu voto, desde 1957, o Supremo Tribunal Federal tem se posicionado no sentido de que o ato de concessão de aposentadoria teria natureza de ato complexo, segundo o qual seria necessária a conjugação da vontade do órgão de origem e do TCU para que fosse perfectibilizado.
Por esse motivo, após a edição da Lei 9.784/1999, firmou-se o entendimento de que seu art. 54 não poderia ser aplicado durante o período entre a publicação do ato de aposentadoria pelo órgão de origem e a apreciação da sua legalidade pelo TCU, haja vista ainda inexistir ato acabado.
Quanto a esse ponto, a decisão ora embargada não alterou a jurisprudência há muito firmada, segundo a qual a concessão de aposentadoria ou pensão constitui ato administrativo complexo. E, por constituir exercício da competência constitucional, a apreciação desse ato segue a ocorrer sem a participação dos interessados - portanto, sem a observância do contraditório e da ampla defesa.
Na linha do que argumentou a unidade técnica, entendo que não é relevante, para o caso dos autos, o fato de o instituidor ter se aposentado por invalidez no STM. Isso porque, tanto na pensão civil instituída no âmbito do STM, como na presente concessão de pensão militar, foram computados anuênios referentes ao tempo de serviço prestado pelo instituidor na condição de militar, o que configura um bis in idem, eis que o mesmo tempo de serviço militar foi utilizado duas vezes na concessão de adicionais que tem o mesmo fato gerador.
Quanto ao encontro de contas, destaco que a decisão recorrida apenas apontou que, caso isso fosse feito, o prejuízo ficaria com o erário, já que, nos 14 anos em que a recorrente recebeu a pensão militar de forma ilegal, o montante dispendido seria muito superior aos valores recolhidos pelo instituidor. Nessa situação, não é preciso contar com perícia contábil para se chegar facilmente à essa conclusão.
Quanto à decisão judicial concedida nos autos do mandado de segurança 2009.34.00.033441-2, que tramita no âmbito do TRF da 1ª Região, importa observar que a discussão judicial não teve como referência a percepção cumulativa dos dois benefícios previdenciários - um civil e outro militar -, com a acumulação de anuênios (benefício concedido pelo STM) com adicional por tempo de serviço (benefício concedido pela aeronáutica) , pelo mesmo tempo prestado na aeronáutica. Além disso, convém mencionar que a discussão judicial apontada pela recorrente não transitou em julgado e trata de questão distinta da que se impugnou nos presentes autos. Senão vejamos a ementa da decisão proferida pelo TRF da 1ª Região:
MANDADO DE SEGURANÇA. ADMINISTRATIVO. SERVIDOR PÚBLICO MILITAR. PENSÃO POR MORTE. RECONHECIMENTO DO PEDIDO PELA VIA ADMINISTRATIVA. PARGAMENTO DE PARCELAS PRETÉRIAS. RECONHECIMENTO DO DIREITO. COBRANÇA DAS PARCELAS PRETÉRITAS PELA VIA MANDAMENTAL. IMPOSSIBILIDADE. CORREÇÃO MONETÁRIA E JUROS DE MORA. 
O direito à pensão de ex-combatente é regido pela legislação vigente ao tempo do óbito daquele, ainda que decorrente da reversão de tal benefício à filha em virtude do falecimento da genitora que o vinha recebendo (MS 21707, Relator (a) :  Min. CARLOS VELLOSO, Relator (a) p/ Acórdão:  Min. MARCO AURÉLIO, Tribunal Pleno, julgado em 18/05/1995, DJ 22-09-1995 PP-30590 EMENT VOL-01801-01 PP-00159) . 
 Na hipótese em comento, é imperioso destacar que a União reconhece o direito à pensão por morte, uma vez que concedeu administrativamente o pedido, conforme se pode verificar nos contracheques de fls. 79/80. 
 No que tange ao pagamento de valores retroativos, verifica-se que o termo inicial para o pagamento, de acordo com os entendimentos jurisprudenciais firmados nesta Corte Regional se da a partir do requerimento administrativo, respeitado o prazo quinquenal.
 A impetração do mandado de segurança interrompe a prescrição da ação de cobrança das parcelas pretéritas devidas ao segurado, que somente voltará a fluir após o trânsito em julgado da decisão nele proferida, podendo ser cobradas, em ação própria, como na espécie, as parcelas antecedentes à propositura do writ, pois, é cediço, o mandado de segurança não é substitutivo de ação de cobrança e não produz efeito patrimonial pretérito, cf. Súmulas ns. 269 e 271, do Supremo Tribunal Federal, e art. 14, § 4º, da Lei do Mandado de Segurança.
 Correção monetária e juros moratórios, conforme Manual de Cálculos da Justiça Federal.
 Apelação da União e remessa oficial desprovidas.
Observando a ementa da decisão em referência, verifica-se que a pensão que ora se analisa nos presentes autos não se confunde com pensão de ex-combatente. Ademais, também o voto condutor da decisão proferida pelo TRF da 1ª Região permite aferir que a discussão tratada no âmbito do poder judiciário passa ao largo daquela que foi travada nesta Corte de Contas. Senão vejamos:
Trata-se de matéria referente ao direito de pagamento para parcelas pretéritas, em favor da cônjuge viúva, de pensão especial de ex-combatente. (destaque acrescido) 
Por proêmio, não há que se falar em prescrição do fundo de direito, uma vez que a pensão especial, além de prestação de trato sucessivo, pode ser requerida a qualquer tempo, sujeitando-se tão somente à prescrição das prestações mensais anteriores ao prazo de cinco anos que antecederam ao requerimento. 
No mais, cumpre observar que o direito à pensão de ex-combatente é regido pela legislação vigente ao tempo do óbito daquele, ainda que decorrente da reversão de tal benefício à filha em virtude do falecimento da genitora que o vinha recebendo.
 (...) 
Tal entendimento é decorrência de interpretação lógica daquele outro, vigente em nossos Tribunais, de que a verificação dos requisitos relativos às pensões por morte deve levar em consideração as normas vigentes na data do óbito do instituidor. Desse modo, para resolução da controvérsia, devem-se observar as alterações normativas que alteraram a regulamentação da pensão em comento.
Consoante art. 30 da Lei n. 4.242/63, os ex-combatentes faziam jus à pensão especial correspondente a deixada por segundo sargento, podendo ser deferida, dentre outros, à viúva e aos filhos de qualquer condição, excluídos os maiores do sexo masculino, não interditados ou inválidos, conforme art. 7º, I e II, da Lei n. 3.765/60, que, em seu art. 24, disciplinou a possibilidade de transferência da cota de um beneficiário falecido em favor dos demais da mesma ordem, sem que isso implique em reversão, sendo que esta só ocorre para os beneficiários da ordem seguinte na hipótese de ausência daqueles da anterior. 
 (...) 
Posteriormente, consoante o quanto disposto no art. 6º da Lei n. 8.059/90, a pensão especial de ex-combatente passou a ser revertida para os seus dependentes, conforme rol presente nos incisos do art. 5º daquele diploma legal e segundo dicção do art. 7º da mencionada lei, havendo a necessidade de se comprovar a dependência por meio de certidões do registro civil, por declaração expressa do ex-combatente, quando em vida, ou ainda por qualquer meio de prova idôneo, aí incluída a justificação administrativa ou judicial.
 (...) 
Por último, a nova redação da Lei 3.765/60, trazida pela Medida Provisória n. 2.215/2001, acrescentou ao rol de beneficiários de primeira ordem de prioridade o menor sob guarda ou tutela, consoante disposição do art. 7º, I, "e", concedendo-lhe o direito de dividir a metade do valor da pensão, em partes iguais, com os filhos ou enteados do instituidor da pensão, desde que, em relação a qualquer deles, seja respeitada a previsão de possuírem até vinte e um anos de idade, ou vinte e quatro anos de idade se estudante universitário, ou enquanto perdurar a invalidez se presente tal condição, conforme disciplina o § 3º do mencionado artigo. 
 (...) 
Releva mencionar, também, como visto, que o art. 7º, caput da Lei 3.765/60, na redação da Medida Provisória n. 2.215/2001, não estipulou a obrigatoriedade de comprovação da dependência econômica para fins de percepção da pensão por morte aos beneficiários da primeira ordem, hipótese do menor sob guarda, tendo como base a declaração de beneficiários preenchida em vida pelo militar.
Outrossim, a continuidade do recolhimento, pelo instituidor da pensão, da contribuição específica de 1,5% (um e meio por cento) do soldo, para o custeio dos benefícios previstos na redação original da Lei n. 3.765/60, não tem o condão de impedir a aplicação das normas mais favoráveis da novel legislação aos seus beneficiários, mas, sim, de assegurar para estes a manutenção do direito à percepção dos benefícios previstos naquela lei, e que foram revogados por força da Medida Provisória n. 2.215/2001. 
Nesse aspecto, é forçoso concluir que o objetivo do legislador foi a manutenção dos direitos revogados pela novel legislação aos que mantivessem o recolhimento da mencionada contribuição específica, e não de impedir a aplicação do novo regramento mais favorável em relação à concessão de pensão por morte ao menor sob guarda. 
Na hipótese em comento, portanto, é imperioso destacar que a União reconhece o direito à pensão por morte, uma vez que reconheceu administrativamente o pedido, conforme se pode verificar nos contracheques de fls. 79/80. 
No que tange ao pagamento de valores retroativos, verifica-se que o termo inicial para o pagamento, de acordo com os entendimentos jurisprudenciais firmados nesta Corte Regional, o início do benefício deve se dar a partir do requerimento administrativo, respeitado o prazo quinquenal. Vejamos: 
 (...) 
Na hipótese em apreço, insta salientar que a impetração do mandado de segurança interrompe a prescrição da ação de cobrança das parcelas pretéritas devidas ao segurado, que somente voltará a fluir após o trânsito em julgado da decisão nele proferida, podendo ser cobradas, em ação própria, como na espécie, as parcelas antecedentes à propositura do writ, pois, é cediço, o mandado de segurança não é substitutivo de ação de cobrança e não produz efeito patrimonial pretérito, cf. Súmulas ns. 269 e 271, do Supremo Tribunal Federal, e art. 14, § 4º, da Lei do Mandado de Segurança.
 (...) 
Portanto, com esse teor, a decisão judicial em comento não tem o condão de impedir que esta Corte de Contas, no desempenho da competência constitucional prevista no art. 71, inciso III, da CF/1988, mantenha a negativa de registro da pensão militar deferida em favor da Sra. Maria Carmélia de Oliveira, uma vez que os objetos de discussão no âmbito do poder judiciário e neste Tribunal de Contas são distintos.
Por fim, importa registrar que, em razão da competência constitucional, já mencionada, estabelecida a este Tribunal, os atos de registro de pessoal somente passam a estar plenamente formados, válidos e eficazes quando recebem o registro pela Corte de Contas. Sob essa perspectiva, impõe-se reconhecer que referidos atos possuem, na origem, natureza precária, razão pela qual, até que haja o efetivo julgamento e o consequente registro pela Corte de Contas, tais atos não gozam de definitividade, já que sem o registro não se aperfeiçoam. Diante de tal peculiaridade e considerando que o ato de pensão militar em comento teve o registro negado, não há que se falar em afronta ao princípio da segurança jurídica.
	Ante o exposto, VOTO para que seja adotada a minuta de acórdão que ora trago ao exame deste Colegiado.
TCU, Sala das Sessões Ministro Luciano Brandão Alves de Souza, em 4 de maio de 2021.
Ministro VITAL DO RÊGO 
Relator